【裁判字號】    89,台上,8059
【裁判日期】    891229
【裁判案由】    重利
【裁判全文】
最高法院刑事判決                              八十九年度台上字第八○五九號
    上  訴  人  甲○○
    選任辯護人  沈志純律師
右上訴人因重利案件，不服台灣高等法院高雄分院中華民國八十七年九月三十日第二
審判決 (八十七年度上訴字第一五一○號，起訴案號：台灣高雄地方法院檢察署八十
七年度偵字第七八一一號) ，提起上訴，本院判決如左：
    主  文
原判決撤銷，發回台灣高等法院高雄分院。
    理  由
本件原判決認定上訴人甲○○意圖營利，自民國八十七年一月初某日起，在台灣新聞
報以「陳先生」名義及（○七）000－0000號電話刊登貸款廣告，從事放款業
務，乘汪志宏等約十人急需用錢之際，貸予金錢。同年三月初，上訴人在高雄市○○
○路與仁愛三街口等處，分別貸予汪志宏、王世清、王盈盛新台幣（下同）各三萬元
、二萬元、二萬元；又於同月十五日及二十日先後貸予史瑞麟共四萬元。借款人每借
一萬元，先預扣利息二千元，實際取得八千元，另以每十天為一期計息二千元，而取
得與原本顯不相當之重利，並賴以為生，經警於同年四月一日查獲等情。因而維持第
一審論處上訴人乘他人急迫貸以金錢，而取得與原本顯不相當之重利為常業罪刑，駁
回其於第二審之上訴。固非無見。
惟查：(一)刑法第三百四十五條之常業重利罪，以明知社會上有因急迫而舉債濟急，及
因輕率或無經驗而從事舉債之情形，預定苛刻條件，一俟他人告貸，藉以博取重利，
並以此為生活之事業者，即可成立。雖不以對於特定人乘機利用為必要，但猶必須有
相當之證明，足認其對於一般人具有犯罪之概括故意，乘人急迫、輕率、或無經驗，
藉以博取重利而以之為常業之事實者，始足當之。原判決認定上訴人乘汪志宏等約十
人急需用錢之際，貸予金錢。但對於汪志宏等人是否因舉債濟急或因輕率或無經驗而
從事舉債？除汪志宏、王世清、王盈盛、史瑞麟外，其對於一般人是否具有犯罪之概
括之故意，而乘機利用，博取重利？上訴人收取之利息，如何認與原本顯不相當？俱
未說明其憑以認定之證據及理由，自有判決不載理由之違法。(二)上訴人於原審否認使
用（○七）000－0000號電話，辯稱「陳先生」確有其人，伊係受僱於「陳先
生」等語。原審向中華電信股份有限公司北高雄營運處函詢，據覆該電話之租用人為
潘英嬌（見原審卷第六十頁），但原判決就此項調查之結果，則未說明其斟酌取捨之
理由，已有可議；復未進一步調查上訴人是否利用該電話從事貸款業務？究竟「陳先
生」僅單純上訴人對外使用之名義？或確有其人而與上訴人共同犯罪？實情如何尚欠
明瞭，即遽予判決，併有應於審判期日調查之證據而未予調查之違法。上訴意旨指摘
原判決違背法令，尚非全無理由，應認有撤銷發回更審之原因。
據上論結，應依刑事訴訟法第三百九十七條、第四百零一條，判決如主文。
中      華      民      國    八十九    年     十二     月    二十九    日
                              最高法院刑事第五庭
                                  審判長法官  紀  俊  乾
                                        法官  黃  正  興
                                        法官  陳  東  誥
                                        法官  張  春  福
                                        法官  韓  金  秀
      右正本證明與原本無異
                                              書  記  官
中      華      民      國     九十     年      一      月      三      日


司法院資訊處製作；財團法人民間司法改革基金會備份。
